【裁判字號】    90,抗,15
【裁判日期】    891106
【裁判案由】    詐欺等
【裁判全文】
台灣高等法院刑事裁定                                  九十年度抗字第十五號
    抗告人即
    自訴人   甲○○
    被  告  乙○○
右列抗告人因被告詐欺等案件，不服台灣士林地方法院中華民國八十九年十一月六日
裁定（八十七年度自字第三六九號），提起抗告，本院裁定如左：
    主  文
原裁定撤銷，發回台灣士林地方法院。
    理  由
一、本件抗告意旨略以：(一)本件被告乙○○與另案被告王昭文為詐欺罪之共犯，王昭
    文於八十七年三、四月間起陸續向自訴人騙取大量金錢，而其妻被告乙○○係於
    同年四月二十八日於王昭文開戶之華僑商業銀行城東分行開設上開存款帳戶以存
    放騙得之款項。又乙○○於八十七年七月間即代王昭文向另名被害人陳育瑩說項
    ，請陳育瑩暫勿將支票提示，嗣案發後，復出面電告自訴人，誆稱其將承擔王昭
    文之債務，以緩自訴人之追償，隨後即於八十七年八月二十三日於王昭文共同離
    境（此為被告所自承）。由上開王昭文開始行騙之行為與乙○○開立華僑銀行帳
    戶之時間密接，及事後乙○○出面為王昭文拖緩，及共同逃亡等行為以觀，原審
    忽略共同正犯間之犯意聯絡，竟認乙○○未實際出面借款為由而駁回自訴，其認
    識用法顯有未合，亦違背社會經驗法則。(二)自訴人已於八十八年五月十三日即具
    狀請求原審法院向華僑銀行城東分行調閱乙○○於該行00000000000000號帳戶之
    取存款條影本，以供法院鑑定該存取條之筆跡是否乙○○所為，此乃攸關乙○○
    是否參與詐欺之重要證據資料。而原審雖已調閱前開資料，然未見原審於調查、
    審理期日中鑑定乙○○之筆跡是否與存取款條之筆跡相符，亦未見其送專業機關
    鑑定，更未見於原裁定書說明何以未送鑑定及無須鑑定之理由，及概括謂無具體
    事證足資證明乙○○未參與犯罪，準此，原裁定違背刑事訴訟法第一百六十三條
    第一項之規定及最高法院三十一年上字第二二００號、四十九年台上字第八七三
    號判例之旨，亦同屬第三百七十九條第十四款判決不備理由之違法，綜上所述，
    請撤銷原裁定等語。
二、原裁定略以：出面向自訴人借款之人均為王昭文，被告乙○○僅係提供帳戶供匯
    入借款之用，且其中一筆三百萬元借款屆期時，請求延期而已，乙○○雖身為其
    妻，亦未必了解其中詳情，自不能以其在車上聽聞借款之事，遽謂乙○○與王昭
    文共同詐欺。至於乙○○電話告知自訴人願承擔王昭文債務之事，其動機如何，
    雖不明確，惟即使該電話之用意，係為暫緩自訴人之追償，然該通電話係在自訴
    人交付借款之後，且是借款時約定之清償期屆至之後，與自訴人交付借款當時是
    否受有詐欺，顯然無關﹔縱自訴人因此延緩追償之時機，惟自訴人並非因該通電
    話而陷於錯誤並交付款項，自不得據此即認乙○○有何詐欺犯行，亦不足推定乙
    ○○與王昭文必有共同詐欺之謀議。況王昭文證稱，自訴人陸續投資渠大陸之生
    意，乙○○並不知情，乙○○之銀行帳戶都由渠使用，另經向華僑銀行查詢乙○
    ○帳戶之存提款情形，據函覆檢附之收入傳票、存款憑條，仍無法證明乙○○參
    與詐欺，是以，並無具體事證足資證明被告乙○○涉有自訴意旨所指詐欺罪行，
    而自訴人除表明自訴人交付王昭文款項，其中一部份匯入乙○○之帳戶，又王昭
    文藉詞借款向自訴人詐欺三百萬時，乙○○亦在場聽聞，王昭文屆期未清償，乙
    ○○就該三百萬元請求自訴人延緩追償之事實外，並無就乙○○如何自始有不法
    所有之意圖及施用何種詐術，提出可供調查之證據，應認有刑事訴訟法第二百五
    十二條第十款犯罪嫌疑不足之情形，乃裁定駁回自訴，固非無見。
三、按刑事訴訟法第一百六十三條第一項規定：「法院因發現真實之必要，應依職權
    調查證據。」經查：本案自訴人自訴被告乙○○所涉共同詐欺金額，經原審訊問
    自訴人，確認為六百萬元，一係八十六年七月間在高速公路從林口至台北的車子
    裡乙○○、王昭文兩人在場所借之三百萬元，二為八十七年四月間向自訴人所借
    得投資金明投資股份有限公司股份三百萬元（原審卷第九十一頁、第一０六頁、
    第一二五頁），原裁定固以「自訴人所指借款人均為王昭文，自訴人並未指乙○
    ○有何牽涉」為由，說明不採原因，惟按自訴人於訊問中另稱乙○○另外還向自
    訴人調用一筆三百萬元（原審卷第九十一頁反面），究竟該筆三百萬元金額之借
    貸，與前開二筆三百萬元之關係如何，及乙○○是否曾出面借款？事涉乙○○犯
    行之認定，縱自訴人訴狀未提及，原審仍應查明，以期發現事實真相，然原裁定
    並無就此調查斟酌，於法即有未合﹔再者，證據之證明力，雖由法院自由判斷之
    ，要必先有相當之調查，始有自由判斷之可言，故審理事實之法院，對於案內一
    切證據，如未踐行調查程序，即不得遽為被告有利或不利之認定（最高法院五十
    四年台上字第一九四四號判例參照）。查本案自訴人先後以聲請狀及言詞提出請
    求調查乙○○於華僑商業銀行之帳戶（帳號：00000000000000）之開戶資料及自
    八十七年四月二十八日開戶至八十八年五月間之取存款條影本，以供鑑定筆跡（
    原審卷第七六頁、第一二五頁反面），嗣華僑商業銀行依原審所請函覆交易明細
    影本及取存款條影本（原審卷第一一二頁至一一八頁、第一五一頁至第一六六頁
    ），固然筆跡鑑定非屬必要，亦非以送專業機關鑑定為必要，但仍應具體說明其
    心證所由形成及不予鑑定之理由，惟原裁定未說明何以不能證明，徒以「據函覆
    檢附之收入傳票、存款憑條，仍無法證明乙○○參與詐欺」等語而為有利被告之
    認定，其自由判斷職權之運用，顯與證據法則有違。綜上，原審未詳為審酌，遽
    行裁定駁回自訴，尚有未洽，自訴人提起抗告指摘原裁定不當，核有理由，應由
    本院將原裁定撤銷，發回原審法院更為適法之裁判。
據上論斷，依刑事訴訟法第第四百十三條裁定如主文。
中     華     民     國     九十     年     二     月     十五      日
                   台灣高等法院刑事第二十四庭
                                  審判長法  官  陳  貽  男
                                        法  官  王  炳  梁
                                        法  官  李  世  貴
右正本證明與原本無異。
不得再抗告。
                                        書記官  魏  汝  萍
中     華     民     國     九十     年     二     月     十九      日


司法院資訊處製作；財團法人民間司法改革基金會備份。
